最高法院刑事判決　　　　　　九十四年度台上字第四六三一號
　　上　訴　人　台灣高等法院檢察署檢察官
　　被　　　告　甲○○
　　　　　　　　　　　　之1
　　　　　　　　　　　　號7樓.
上列上訴人因被告偽造文書等罪案件，不服台灣高等法院中華民
國九十一年十一月六日第二審判決（九十一年度上訴字第一五三
七號，起訴案號：台灣台北地方法院檢察署八十九年度偵字第一
四三三四號），提起上訴，本院判決如下：
    主  文
原判決撤銷，發回台灣高等法院。
    理  由
本件原判決援用第一審判決書所記載之事實、證據及理由，以公
訴意旨略稱：被告甲○○係台北市嵩澧實業有限公司（下稱嵩澧
公司）之總經理，為實際負責該公司業務之人，其明知自民國八
十六年七月起，係由李正湖擔任該公司之代表人，竟於八十七年
十一月間，未經李正湖之同意或授權，亦未依法召開股東會議經
嵩澧公司全體股東之同意，擅自偽造內容為「全體股東同意改推
林信慶為董事，對外代表公司」之股東同意書，持向台北市政府
建設局申請變更該公司負責人，使該局承辦人員將此不實事項登
載於職務上所掌之公文書。被告復持李正湖留存於嵩澧公司之印
鑑章，至第一商業銀行八德分行偽填「存戶更換印鑑申請書」，
將該公司負責人變更為林信慶，足以生損害於李正湖及台北市政
府建設局對於公司登記管理之正確性等情，因認被告涉犯刑法第
二百十六條、第二百十條，及第二百十四條之罪嫌。惟經審理結
果，認為李正湖僅係嵩澧公司之掛名負責人，實際上並未出資，
而被告既為該公司實際出資之負責人，縱未經該公司全體股東及
李正湖同意將該公司負責人名義變更為他人，難認有偽造文書之
犯罪故意，亦不致對李正湖造成損害，因認不能證明被告犯罪，
乃維持第一審諭知被告無罪之判決，而駁回檢察官在第二審之上
訴，固非無見。
惟查：按審理事實之法院，對於案內一切證據，除認為不必要者
外，均應詳為調查，然後基於調查所得之心證以為判斷之基礎，
故證據雖已調查，而尚有其他必要部分並未調查，仍難遽為被告
有利或不利之認定。查告訴人李正湖於偵審中指稱：被告於八十
六年七月間，因債信不佳，乃以贈與嵩澧公司百分之二十之股份
作為條件，央請伊擔任該公司之負責人；而伊自擔任該公司負責
人後，除實際參與處理該公司之業務而領取薪資及獎金外，並依
其持股比例而領取股利，顯與單純掛名之人頭有別，故被告未經
召開股東大會徵得全體股東或其本人之同意，擅自將其所有之股
份移轉予他人，並將負責人變更登記為他人名義，自有損害其權
益等語，並提出其自嵩澧公司領受股利之帳冊明細表、損益表，
及該公司會計傳真文件影本各一份，以證明其所言不虛（見八十
九年度他字第六五八號偵查卷第十三頁至第十六頁、八十八年度
偵字第一六八一六號偵查卷第一三三頁）。且證人即嵩澧公司之
會計曾玉琴於原審亦證稱：伊係依李正湖出資金額即二百三十萬
元，依百分之二十計算其股利等語（見原審卷第一一五頁）。而
觀之上述損益表及傳真文件中，亦有李正湖領受該公司「（２０
％）股利」之記載，則李正湖前揭指陳似難謂全屬無稽。原判決
雖以被告否認有贈與股份之情事，辯稱李正湖僅係該公司掛名負
責人，並無實質股權，李正湖所提出之文件上雖載有該公司支付
李正湖「２０％股利」情事，但其記載每三個月結算股利一次，
與一般公司發放股利之慣例有間；縱其受領該公司盈餘百分之二
十，亦係掛名公司負責人之代價，況李正湖曾同意伊變更該公司
之負責人，大陸人士白建東亦親耳聽聞云云。而曾玉琴亦證稱：
被告要伊計算百分之二十之金額予李正湖，而李正湖係登記最大
之股東，伊以為是要算股利給他，故而在上述文件上記載為股利
，但該款應係獎金，並非股利等語。並稱：因被告告訴伊要結束
大陸的業務，故伊即依照股東名冊所載出資比例換算百分之二十
，並記載為股利。又稱：因被告告訴伊一月至三月及四月至九月
要結算百分之二十予李正湖，而伊見李正湖所佔股份比例為百分
之二十，故乃記載股利百分之二十；伊係依照甲○○告訴伊要計
算百分之二十給李正湖，所以伊認為所計算給李正湖的錢是股利
等語。故曾玉琴雖將付款予李正湖之名目記載為「股利」，實際
上仍屬「獎金」之性質，尚不能證明其有百分之二十之實質股權
，因認李正湖所述不足採信，而為有利於被告之認定。然依卷附
嵩澧公司章程及股東名冊觀之，被告登記之出資額為六百三十二
萬五千元，而李正湖登記之出資額僅為二百三十萬元（見八十八
年度偵字第一六七一六號偵查卷第六頁、第七頁）。曾玉琴證稱
李正湖係登記最大之股東一節，似與實情不符。且依李正湖所提
出之上述帳冊明細表及傳真文件所記載之形式觀之，其中「獎金
（或業績獎金）」與「（２０％）股利」係隔行分列記載。若該
「股利」亦屬「獎金」之性質，何以李玉琴不將該兩者合併計算
，而竟將其隔行分別記載？其金額又何以須依李正湖登記持股之
比例（即百分之二十）計算？似與情理有違。另觀之卷附嵩澧公
司之損益表影本最末一行記載「９９６３３５乘２０％等於１９
９２６７（應付李正湖獎金）」，而其中「應付李正湖獎金」中
之「獎金」二字已被更改為「股利」（見八十九年度他字第六五
八號偵查卷第十三頁至第十六頁）。若李正湖所領取者係屬「獎
金」，而非「股利」，何以卻將原先已記載正確之「獎金」，更
改為「股利」？究竟上述文字為何人所更改？其更改之緣由為何
？李正湖所領取者究係「獎金」？抑或「股利」？若係「獎金」
，何以其金額未依其業績之成果計算，卻依李正湖登記持股之比
例計算？又被告雖辯稱其委請李正湖掛名為嵩澧公司之負責人，
然其本人仍登記為出資額最多（六百三十二萬五千元）之股東，
而李正湖雖擔任董事，但其登記之出資額僅為二百三十萬元，究
竟其如此登記之原因何在？上述疑點與李正湖與被告二人所述何
者為可信攸關，影響於本件事實之認定，猶有進一步詳加調查根
究明白之必要。原審對於上述疑點並未深入調查剖析明白，遽為
被告有利之認定，難謂無應於審判期日調查之證據而未予調查之
違法。檢察官上訴意旨執以指摘原判決不當，為有理由，應認原
判決有撤銷發回之原因。
據上論結，應依刑事訴訟法第第三百九十七條、第四百零一條，
判決如主文。
中　　華　　民　　國　九十四　年　　八　　月　二十五　日
                      最高法院刑事第五庭
                          審判長法官  吳　雄　銘
                                法官  池　啟　明
                                法官  郭　毓　洲
                                法官  吳　三　龍
                                法官  蘇　振　堂
      本件正本證明與原本無異
                                      書  記  官
中　　華　　民　　國　九十四　年　　八　　月　二十九　日
                                                      Ｔ
